ACORDAO-COMPLETO-2580326

ACÓRDÃO 4001/2023 ATA 15/2023 - PRIMEIRA CÂMARA

VISTOS, relatados e discutidos estes autos que tratam de atos de pensão militar, emitidos no âmbito do Comando do Exército, 
ACORDAM os Ministros do Tribunal de Contas da União, reunidos em sessão de Primeira Câmara, diante das razões expostas pelo Relator, com fundamento nos arts. 71, incisos III e IX, da Constituição Federal e 1º, inciso V, 39, inciso II, e 45, da Lei 8.443/1992, em:
9.1. considerar ilegais e negar registro aos atos inicial e de alteração de pensão militar instituída pelo sr. Osvaldo Mirabal em favor da sra. Leônia Conceição Valério Mirabal (viúva) , das sras. Almira Ventura Mirabal Brandão, Arlete Ventura Mirabal, Cássia Maria Ventura Mirabal, Joyce Kelly Mirabal de Carvalho, Maria Aparecida Ventura Mirabal, Maria Claudete Ventura Mirabal, Ocilene Mirabal Bentes e Rita de Cássia Ventura Mirabal, filhas, e dos menores sob guarda Maria Eduarda Mirabal da Silva e Matheus Ventura Mirabal (beneficiário já excluído) ;
9.2. dispensar a devolução dos valores indevidamente recebidos em boa-fé pelos interessados mencionados no subitem anterior;
9.3. determinar ao Comando do Exército que adote as seguintes providências, sob pena de responsabilidade solidária da autoridade administrativa omissa:
9.3.1. dê ciência desta deliberação à viúva, às filhas do instituidor e ao representante legal da menor Maria Eduarda Mirabal da Silva no prazo de quinze dias e faça juntar os comprovantes de notificação a estes autos nos quinze dias subsequentes;
9.3.2. suspenda os pagamentos efetuados com base no ato ora impugnado no prazo de quinze dias;
9.4. orientar o órgão de origem sobre a necessidade da emissão de novo ato, livre das irregularidades ora apontadas, para dar seguimento ao pagamento de pensão militar aos beneficiários habilitados e não excluídos;
9.5. determinar à AudPessoal que, quando do cadastramento de novo ato de pensão militar instituída pelo sr. Osvaldo Mirabel, examine a existência de dependência econômica da menor Maria Eduarda Mirabal da Silva em relação ao militar.

Ato de pensão militar.

Primeira Câmara

Comando do Exército.

3. Interessados/Responsáveis:
3.1. Interessados: Almira Ventura Mirabal Brandão (XXX.332.292-XX); Arlete Ventura Mirabal (XXX.091.362-XX); Cássia Maria Ventura Mirabal (XXX.309.422-XX); Joyce Kelly Mirabal de Carvalho (XXX.914.692-XX); Leônia Conceição Valério Mirabal (XXX.246.802-XX); Maria Aparecida Ventura Mirabal (XXX.234.642-XX); Maria Claudete Ventura Mirabal (XXX.240.022-XX); Maria Eduarda Mirabal da Silva (XXX.307.862-XX); Matheus Ventura Mirabal (XXX.439.092-XX); Ocilene Mirabal Bentes (XXX.448.122-XX); Rita de Cássia Ventura Mirabal (XXX.132.182-XX).

Jorge Oliveira (na Presidência).

13.1. Ministros presentes: Jorge Oliveira (na Presidência), Walton Alencar Rodrigues e Benjamin Zymler (Relator).
13.2. Ministro que alegou impedimento na Sessão: Jorge Oliveira (na Presidência).
13.3. Ministro-Substituto convocado: Marcos Bemquerer Costa.

BENJAMIN ZYMLER

Trata-se de atos de pensão militar instituída pelo sr. Osvaldo Mirabal.
2. A Unidade de Auditoria Especializada em Pessoal (AudPessoal) manifestou-se pela ilegalidade das concessões em razão do cômputo do tempo de guarnição prestado pelo instituidor (14 anos, 9 meses e 23 dias) para fins da concessão de proventos com base no soldo da graduação imediatamente superior (art. 122 da Lei 5.787/1972) .
3. Especificamente quanto à sra. Leônia Conceição Valério Mirabal, foi a apontada, ainda, a acumulação de três benefícios previdenciários, o que contrariaria o art. 29 da Lei 3.765/1960.
4. Foi formulada a seguinte proposta de encaminhamento:
"12. Ante o exposto, com fundamento no art. 71, inciso III, da Constituição Federal, no art. 1º, inciso V, e art. 39, incisos I e II, da Lei 8.443/1992, no art. 260 do Regimento Interno do Tribunal de Contas da União, propõe-se: 
12.1. Considerar ILEGAIS e recusar registro dos atos de Pensão militar 49605/2018 - Alteração e 48818/2018 - Inicial de e OSVALDO MIRABAL, respectivamente, do quadro de pessoal do órgão/entidade COMANDO DO EXÉRCITO, com base nos arts. 71, inciso III, da Constituição Federal, 1º, inciso V, e 39, inciso II, da Lei 8.443/1992 e 260, § 1º, do Regimento Interno. 
12.2. Com fulcro no art. 262, caput, do Regimento Interno deste Tribunal, determinar ao órgão/entidade COMANDO DO EXÉRCITO que: 
12.2.1. informe o teor do acórdão que vier a ser prolatado, encaminhando ao TCU, no prazo de trinta dias, comprovante da data de ciência pelos interessados, nos termos do art. 4º, § 3º, da Resolução TCU 170/2004. 
12.2.2. dispense a devolução dos valores indevidamente recebidos de boa-fé até a data da ciência do órgão/entidade COMANDO DO EXÉRCITO, do acórdão que vier a ser proferido, com base no Enunciado 106 da Súmula da Jurisprudência do TCU. 
12.2.3. promova o recálculo do valor atualmente pago a título de reforma/pensão militar com base no posto/graduação incorreto, no prazo 15 (quinze) dias, contados a partir da ciência desta deliberação, sujeitando-se a autoridade administrativa omissa à responsabilidade solidária, em face de manifesta ilegalidade. 
12.2.4. apresente ao beneficiário o direito a opção entre os cargos/proventos acumulados ilegalmente com a pensão militar/reforma para tal situação se enquadre no que prescreve o art. 29 de Lei nº 3765/60. 
12.2.5. emita novos atos, livres das irregularidades ora apontadas, em substituição aos atos de Pensão militar de e OSVALDO MIRABAL, submetendo-os à nova apreciação por este Tribunal, na forma do artigo 260, caput, também do Regimento. 
12.2.6. dê ciência, no prazo de quinze dias, contados da notificação, do inteiro teor desta deliberação aos interessados, alertando-os de que o efeito suspensivo proveniente da interposição de eventuais recursos junto ao TCU não os exime da devolução dos valores percebidos indevidamente, caso o recurso não seja provido."
5. O Ministério Público junto ao Tribunal de Contas da União (MPTCU) pôs-se de acordo.
É o relatório.

não há

Procurador Sérgio Ricardo Costa Caribé.

PESSOAL. PENSÃO MILITAR. ATO INICIAL E DE ALTERAÇÃO. CÔMPUTO DO TEMPO ESPECIAL DE GUARNIÇÃO PARA FINS DE CONCESSÃO DE PROVENTOS COM BASE NO GRAU HIERÁRQUICO SUPERIOR. IMPOSSIBILIDADE. MELHORIA CONCEDIDA NA REFORMA COM BASE EM INVALIDEZ SUPERVENIENTE, COM REFLEXO NO ATO DE PENSÃO. ILEGALIDADE. NEGATIVA DE REGISTRO. ENUNCIADO 106. DETERMINAÇÕES.

PENSÃO MILITAR (PMIL)

Unidade de Auditoria Especializada em Pessoal (AudPessoal).

Examina-se, nesta oportunidade, os atos de concessão inicial e de alteração de pensão instituída pelo sr. Osvaldo Mirabal, praça (soldado) , falecido em 10/6/2013.
2. No primeiro ato, os proventos foram calculados com base na graduação de cabo, ao passo que, no ato de alteração, foi utilizada como referência o soldo de terceiro sargento. 
3. Ambos os atos envolvem onze beneficiários: mulher (Leônia Conceição Valério Mirabal) , filhas (Almira Ventura Mirabal Brandão, Arlete Ventura Mirabal, Cássia Maria Ventura Mirabal, Joyce Kelly Mirabal de Carvalho, Maria Aparecida Ventura Mirabal, Maria Claudete Ventura Mirabal, Ocilene Mirabal Bentes, Rita de Cássia Ventura Mirabal) e dois menores sob guarda (Matheus Ventura Mirabal e Maria Eduarda Mirabal da Silva) , ambos netos do ex-militar.
4. Os pareceres foram pela ilegalidade das concessões em razão do cômputo do tempo de guarnição especial para fins de deferimento de proventos com base no grau hierárquico superior; da melhoria indevidamente concedida nos proventos de pensão em virtude da invalidez que teria acometido o instituidor quando já reformado; e da acumulação indevida de benefícios previdenciários por parte da viúva, sra. Leônia Conceição Valério Mirabal.
5. Quanto a esse ponto, consta que a interessada recebe, além da pensão militar, dois benefícios do Instituto Nacional do Seguro Social (INSS) : uma pensão, também instituída pelo sr. Osvaldo Mirabal, e uma aposentadoria.
6. Assiste razão aos pareceres.
7. O tempo de guarnição especial não pode ser utilizado para fins de concessão de proventos com base no grau hierárquico superior, da mesma forma como a invalidez superveniente à reforma.
8. Veja-se a redação do art. 141 da Lei 5.774/1971 (grifos acrescidos) :
"Art. 141. 'Anos de serviço' é a expressão que designa o tempo de efetivo serviço a que se referem o artigo 140 e seus parágrafos, com os seguintes acréscimos: 
[...] 
VI - tempo de efetivo serviço passado pelo militar nas guarnições especiais e contado na forma a ser estabelecida em regulamento, assegurados, porém, os direitos e vantagens dos militares amparados pela legislação vigente. 
§ 1º Os acréscimos a que se referem os itens I, III, V e VI serão computados somente no momento da passagem do militar à situação de inatividade e para esse fim."
9. Quanto à melhoria dos proventos em decorrência de invalidez, o art. 110 da Lei 6.880/1980 dispunha:
"Art. 110. O militar da ativa ou da reserva remunerada, julgado incapaz definitivamente por um dos motivos constantes dos incisos I e II do art. 108, será reformado com a remuneração calculada com base no soldo correspondente ao grau hierárquico imediato ao que possuir ou que possuía na ativa, respectivamente.
§ 1º Aplica-se o disposto neste artigo aos casos previstos nos itens III, IV e V do artigo 108, quando, verificada a incapacidade definitiva, for o militar considerado inválido, isto é, impossibilitado total e permanentemente para qualquer trabalho.
§ 2º Considera-se, para efeito deste artigo, grau hierárquico imediato:
a) o de Primeiro-Tenente, para Guarda-Marinha, Aspirante-a-Oficial e Suboficial ou Subtenente;
b) o de Segundo-Tenente, para Primeiro-Sargento, Segundo-Sargento e Terceiro-Sargento; e
c) o de Terceiro-Sargento, para Cabo e demais praças constantes do Quadro a que se refere o artigo 16". 
10. Ora, como se vê da leitura do caput do art. 110 do Estatuto dos Militares, o benefício nele previsto - reforma com a remuneração calculada com base no soldo correspondente ao grau hierárquico imediato ao que possuir ou que possuía na ativa - é expressamente dirigido ao militar da ativa ou da reserva remunerada. Não alcança, pois, o militar reformado.
11. A despeito ter considerado legal o ato de alteração de reforma do militar por meio do Acórdão 5628/2015-TCU-Segunda Câmara (relator Ministro-Substituto André Luís de Carvalho) , não há empecilho para que o Tribunal reaprecie a matéria quando do exame do ato de pensão, já que se trata de relações jurídicas distintas e não há que se invocar o princípio da segurança jurídica nessa situação.
12. No tocante à inclusão, no rol de beneficiários, de dois menores sob guarda, ambos netos do instituidor e filhos de pensionistas (sras. Maria Aparecida Ventura Mirabal, mãe do então menor Matheus Ventura Mirabal, já excluído; e a menor Maria Eduarda Mirabal da Silva, filha da sra. Arlete Ventura Mirabal) , observo que não houve exame de sua dependência econômica em relação ao instituidor.
13. Considerando, contudo, que os atos de pensão militar não serão registrados e tendo em vista que, ainda que se venha a considerar indevido o benefício aos netos, o montante pago não eleva, no momento, as despesas do Erário, pois decorre de partilha do montante global a entre os beneficiários habilitados, entendo suficiente determinar à unidade técnica que apure a existência de dependência econômica da menor Maria Eduarda Mirabal da Silva em relação ao instituidor. Deve ser considerada a situação econômica dos pais da menor à época do óbito.
14. Informo, a título de registro, que, de acordo com informações obtidas nos sistemas aos quais esta Corte tem acesso, a mãe da menor era Gerente de Vendas da empresa Nacle Prestação de Serviços de Informações Cadastrais Ltda. Já o pai, sr. Fernando Barbosa da Silva, trabalhava como Agente de Segurança na empresa Auxílio Agenciamento de Recursos Humanos e Serviços.
15. Por fim, proponho a dispensa de devolução dos valores indevidamente recebidos em boa-fé, nos termos do Enunciado 106 da Súmula de Jurisprudência deste Tribunal.
Diante do exposto, VOTO por que o Tribunal adote a deliberação que ora submeto a este colegiado.
TCU, Sala das Sessões, em 23 de maio de 2023.
BENJAMIN ZYMLER 
Relator